ACORDAO-COMPLETO-2524255

ACÓRDÃO 1467/2022 ATA 23/2022 - PLENÁRIO

VISTOS, relatados e discutidos estes autos de Representação da Secretaria do Tribunal de Contas da União no Amazonas, em face de possíveis irregularidades na condução, pelo Comando da 12ª Região Militar (12ª RM) , dos serviços de transporte aéreo de cargas e passageiros por intermédio do PE/SRP 1/2021, cujo valor anual do contrato foi estimado pela administração em R$ 7.975.738,80; 
ACORDAM os Ministros do Tribunal de Contas da União, reunidos em Sessão do Plenário, ante as razões expostas pelo relator, em: 
9.1. conhecer da presente Representação, satisfeitos os requisitos de admissibilidade previstos no art. 113, § 1º, da Lei 8.666/1993, c/c o art. 237, inciso VI e parágrafo único, do Regimento Interno/TCU, e no art. 103, § 1º, da Resolução - TCU 259/2014 para, no mérito, considerá-la procedente;
9.2. revogar a medida cautelar adotada;
9.3. determinar ao Comando da 12ª Região Militar, com fundamento no art. 4º, inciso I da Resolução - TCU 315/2020, que, no prazo de 30 dias, adote providências quanto aos itens abaixo, e informe ao TCU os encaminhamentos realizados:
9.3.1. com fundamento no art. 45 da Lei 8.443/1992, c/c o art. 71, inciso IX, da Constituição Federal, anule a decisão do pregoeiro que inabilitou, pelo não atendimento ao item 9.11.7 do edital, a empresa Cleiton Táxi Aéreo, licitante que apresentou a proposta mais vantajosa para a Administração no âmbito do PE/SRP 1/2021, tendo em vista que o ato em questão foi praticado com excesso de rigor formal e se baseou em exigência de habilitação que extrapola o rol exaustivo previsto na legislação, em desrespeito aos art. 27 e 43, §3º da Lei 8.666/1993, aos arts. 8º, inciso XII, alínea 'h'; 17, inciso VI; e 47 do Decreto 10.024/2019, assim como à jurisprudência do Tribunal (Acórdão 2302/2012-TCU-Plenário, Acórdão 1170/2013-TCU-Plenário e Acórdão 1211/2021-TCU-Plenário) ;
9.3.2. com fundamento no art. 45 da Lei 8.443/1992, c/c o art. 71, inciso IX, da Constituição Federal, anule a decisão do pregoeiro de inabilitar as licitantes classificadas nos 2º, 3º e 4º lugares no âmbito do PE/SRP 1/2021, tendo em vista que o ato em questão foi praticado sem a devida motivação e antes da abertura das propostas comerciais das respectivas empresas, em desrespeito aos art. 38 e 39 do Decreto 10.024/2019 e à jurisprudência do TCU (Acórdão 1188/2011-TCU-Plenário, Relator Ministro Augusto Sherman e Acórdão 7724/2011-TCU-Segunda Câmara, Relator Ministro Aroldo Cedraz) ;
9.3.3. com fundamento no art. 45 da Lei 8.443/1992, c/c o art. 71, inciso IX, da Constituição Federal c/c art. 49, §2º da Lei 8.666/1993, anule todos os atos subsequentes e diretamente dependentes das inabilitações acima referidas, retornando o processamento da licitação ao estágio em que o certame se encontrava, mantendo-se, excepcionalmente, os efeitos do Contrato 14/2021 até que nova contratação no âmbito do PE/SRP 1/2021 seja efetivada, em observância ao art. 21, parágrafo único do Decreto-Lei 4.657/1942, desde que, consultadas as licitantes, exista expectativa concreta de manutenção da proposta mais vantajosa obtida no certame;
9.3.4. caso não haja sinalização de manutenção das propostas originais, especialmente por parte da melhor colocada no certame, anule o PE/SRP 1/2021 totalmente e, de forma excepcional, promova contratação emergencial para atender às eventuais necessidades do serviço, a qual deverá ser mantida apenas até que novo certame para a contratação do objeto seja ultimado, utilizando como parâmetros para a avaliação do valor de referência do contrato emergencial as propostas obtidas do PE/SRP 1/2021, corrigidas pelos índices de mercado;
9.4. encaminhar instrução de Peça 37 à empresa Manaus Aerotáxi Participações Ltda. e ao Comando da 12ª Região Militar, para conhecimento e adoção das providências necessárias à identificação dos responsáveis e ao ressarcimento dos eventuais prejuízos aos cofres públicos decorrentes das ilegalidades observadas no curso do certame;
9.5. informar ao Comando da 12ª Região Militar deste Acórdão, destacando que o Relatório e o Voto que fundamentam a deliberação podem ser acessados por meio do endereço eletrônico www.tcu.gov.br/acordaos;
9.6. arquivar os presentes autos, nos termos do art. 169, V, do Regimento Interno/TCU, sem prejuízo de que a Selog monitore as determinações supra.

Representação sobre possíveis irregularidades na condução de pregão eletrônico para contratação de serviços de transporte aéreo de cargas e passageiros.

Comando da 12ª Região Militar.

3. Interessados/Responsáveis:
3.1. Interessados: Centro de Controle Interno do Exército; Manaus Aerotaxi Participações Ltda. (CNPJ 02.324.940/0001-61).

13.1. Ministros presentes: Ana Arraes (Presidente), Augusto Nardes, Aroldo Cedraz (Relator), Bruno Dantas e Antonio Anastasia.
13.2. Ministros-Substitutos convocados: Augusto Sherman Cavalcanti e Marcos Bemquerer Costa.
13.3. Ministros-Substitutos presentes: André Luís de Carvalho e Weder de Oliveira.

ACORDAO-COMPLETO-2558642

Acórdão 2475/2022 - Plenário

AROLDO CEDRAZ

Trata-se de Representação que teve origem no acompanhamento preventivo, realizado pela Secretaria do Tribunal de Contas da União no Amazonas (Sec-AM) , em razão da materialidade do certame para a contratação, pelo Comando da 12ª Região Militar (12ª RM) , dos serviços de transporte aéreo de cargas e passageiros por intermédio do PE/SRP 1/2021:
2.	Transcrevo como parte deste Relatório, a instrução elaborada por auditor da Secretaria de Controle Externo de Aquisições Logísticas (Peça 37) , que teve a concordância do corpo dirigente da unidade técnica (Peças 38 e 39) :
	"[...] HISTÓRICO
	A representação tem origem em acompanhamento preventivo, em razão da materialidade do certame, realizado pela Secretaria do Tribunal de Contas da União no Amazonas (Sec-AM) , sobre a contratação, pelo Comando da 12ª Região Militar (12ª RM) , dos serviços de transporte aéreo de cargas e passageiros por intermédio do PE/SRP 1/2021.
O referido pregão eletrônico foi homologado em 26/5/2021, em favor da empresa Manaus Aerotáxi Participações Ltda. (peça 9) . A Ata de Registro de Preços (ARP) decorrente do certame foi assinada no mesmo dia, e o Contrato 14/2021 foi celebrado entre as partes em 14/6/2021, conforme extrato publicado no Diário Oficial da União (peças 10 e 11) .
Em razão dos indícios de irregularidades levantados pela Sec-MA, a titular da Secretaria de Controle Externo de Aquisições Logísticas - Selog, nos termos da Portaria-Segecex 12/2016, requereu a autuação imediata de processo de representação, conforme art. 237, inciso VI, do Regimento Interno/TCU (peça 1) .
Em instrução inicial à peça 13, que contou com a anuência das instâncias superiores da Selog (peças 14 e 15) , esta Unidade Técnica concluiu pela existência de plausibilidade jurídica para a configuração das seguintes irregularidades: (i) cláusula restritiva no edital; (ii) excesso de formalidade; e (iii)  inabilitação irregular de licitantes.
Conforme ressaltado na instrução inicial, as referidas irregularidades "propiciaram a seleção de proposta que não era a mais vantajosa para a administração, com dano ao erário estimado em R$ 880.800,00" (peça 13, p. 9) . Além disso, concluiu-se que haveria perigo na demora diante da possibilidade de novas adesões à ata de registro de preços (peça 13, p. 10) .
Por essa razão, foi proposta a adoção de medida cautelar, sem oitiva prévia, a fim de que a 12ª Região Militar suspendesse novas contratações e novas adesões à Ata de Registro de Preços decorrente do PE/SRP 1/2021, até a deliberação definitiva desta Corte.
Adicionalmente, foi proposta a oitiva da unidade jurisdicionada e da sociedade empresária Manaus Aerotáxi Participações Ltda para que se pronunciassem quanto às irregularidades suscitadas (peça 13, p. 10-12) .
Além disso, esta Unidade Técnica propôs diligenciar a 12ª Região Militar para que encaminhasse cópia dos processos de pagamento relacionados ao Contrato 14/2021, assim como informações sobre pedidos de adesão já autorizadas (peça 13, p. 10-12) .
O Relator, Ministro Aroldo Cedraz, anuiu integralmente com a proposta da Selog, mediante despacho à peça 16, decisão que foi referendada pelo Plenário por meio do Acórdão 2695/2021-TCU-Plenário (peça 25) .
As comunicações processuais foram concluídas com validade da ciência dos responsáveis, conforme atestado pela Seproc (peça 36) . As respostas às comunicações foram juntadas às peças 32 e 33.
Promovida a oitiva e diligência quanto às alegações do representante e demais questões levantadas por esta Unidade Técnica, passa-se a analisar as respostas apresentadas, tópico a tópico, conforme transcrição/contextualização a seguir.

	C. Histórico de Comunicações

	Despacho do Relator 
	Peça 16
	29/10/2021

	Ofícios Encaminhados pelo TCU

	Ao órgão
	Ofício 63875/2021-TCU/Seproc, de 10/11/2021 (peça 18) 
Ofício 63877/2021-TCU/Seproc, de 10/11/2021 (peça 19) 
Ofício 63878/2021-TCU/Seproc, de 10/11/2021 (peça 20) 
Ofício 65967/2021-TCU/Seproc, de 20/11/2021 (peça 28) 

	À sociedade empresarial
	Ofício 63879/2021-TCU/Seproc, de 10/11/2021 (peça 24) 
Ofício 65968/2021-TCU/Seproc, de 20/11/2021 (peça 30) 

	D. Documentos Apresentados em Resposta à Oitiva

	Pela Unidade Jurisdicionada

	a)	Manifestação quanto aos pressupostos da cautelar e aos pontos referentes ao Pregão Eletrônico 1/2021, na qual anexa ordens bancárias emitidas em favor da empresa Manaus Aero-Taxi (peça 32) .

	Pela Sociedade Empresarial

	b)	Manifestação encaminhada por intermédio de advogado regularmente constituído (peça 35) .

	E. Exame Técnico

	Item a: exigência de que os licitantes apresentassem um Programa de Integridade como critério de habilitação (item 9.11.7 do edital) , da qual decorreu restrição indevida no pregão, posto que, no caso concreto, o item 9.11.7 em comento serviu como fundamento único para a inabilitação do licitante com proposta de menor preço, resultando em possível prejuízo ao erário de R$ 880.800,00, correspondente à diferença entre as propostas finais da Manaus Aerotáxi (R$ 7.698.800,00) e da Cleiton Táxi Aéreo (R$ 6.818.000,00) 
Fundamento legal ou jurisprudencial: Lei 8.666/1993, que estabelece um rol taxativo de documentos de habilitação (arts. 27 a 31) ; Lei 12.846/2013, que foi utilizada como referência para a inclusão do critério, embora não decorra da referida lei a possibilidade de se exigir o referido Programa de Integridade nos processos de licitação; jurisprudência do Tribunal, quando se refere ao rol taxativo de documentos passíveis de serem exigidos na etapa de habilitação (Acórdão 2197/2007-TCU-Plenário, Rel. Augusto Sherman) 
Manifestação da Unidade Jurisdicionada sobre os indícios de irregularidades:
a) 	não houve impugnação aos termos do edital pela licitante Cleiton Táxi Aéreo Ltda. (CTA) quando da abertura do certame, portanto, não existiu em momento oportuno nenhum ataque à legalidade/ilegalidade de tal requisito, comprovando-se a ocorrência da preclusão da matéria suscitada trazida somente após a sua desclassificação, bem como na aceitação tácita do requisito (peça 32, p. 3) ;
b)	a insurgência contra dispositivo expresso no edital e no termo de referência apenas após a inabilitação de licitante caracteriza afronta ao princípio da vinculação ao instrumento convocatório, razão pela qual a inabilitação da empresa caracterizou medida corretamente adotada pelo pregoeiro, em estrita obediência à legalidade (peça 32, p. 3) ;
c)	a exigência do Programa de Integridade não conflita com os princípios gerais das licitações públicas, previstos no art. 37, inciso XXI, da Constituição Federal, tampouco com as normas gerais disciplinadas na Lei de Licitações; ao contrário, busca exaltar os princípios constitucionais da legalidade e da moralidade, de modo a conjugar esforços para a concretização da integridade contratual, redução dos riscos e obtenção de melhores resultados. Sendo assim, uma exigência editalícia que visa a atenuar fraudes não pode ser considerada ilegal (peça 32, p. 5) ;
d)	a Agência Reguladora do serviço de transporte aéreo, ANAC, possui programa de integridade ativo, aprovado e disciplinado na Portaria 3.643/2018; assim, não é possível admitir que uma empresa por ela regulada se recuse a possuir o mesmo compliance para contratar com o Poder Público (peça 32, p. 5) ;
e)	no âmbito nacional, outras normas foram editadas em prol de combater os efeitos da corrupção, dando força ao arcabouço legal disponível, como a Lei 13.460/2017, que dispõe sobre a defesa dos direitos do usuário dos serviços da administração pública; o Decreto 9.203/2017, que dispõe sobre a política de governança da Administração Pública Federal; e a Portaria CGU 1.089/2018, que orienta a estruturação de programas de integridade (peça 32, p. 5) ; e
f)	a própria CTA confirmou haver implantado o programa de integridade, também referindo que outras empresas do mercado já haviam implantado essa ferramenta de controle interno antes mesmo do lançamento do edital da presente licitação, fato que demonstra a realidade de que as compras públicas e o mercado de transporte aéreo já estão sintonizados com a Lei Anticorrupção (Lei 12.846/2013) , não se podendo falar em ilegalidade (peça 32, p. 6) .
Manifestação da Unidade Jurisdicionada sobre a construção participativa de deliberações:
a)	A Unidade Jurisdicionada (UJ) não se manifestou expressamente sobre esse aspecto.
Análise:
Primeiramente, cumpre informar que a sociedade empresária Manaus Aerotáxi Participações, em sua manifestação, aduziu os mesmos argumentos que a 12ª RM, os quais serão analisados conjuntamente neste e nos demais tópicos subsequentes.
Quanto à alegação de que teria ocorrido preclusão consumativa pelo fato de a CTA não ter impugnado tempestivamente o edital, entende-se que tal argumento pode até ser aposto ao licitante, mas nunca ao TCU, que detém competência para examinar quaisquer irregularidades decorrentes da aplicação das normas que regulamentam as licitações e os contratos públicos, prerrogativa que decorre diretamente do art. 71 da Constituição Federal. A jurisprudência do Tribunal, inclusive, ampara esse entendimento (Acórdão 289/2014-TCU-Plenário, Relator José Múcio) .
Em relação ao argumento de que a decisão do pregoeiro de inabilitar a empresa teria sido baseada no edital, em estrita observância ao princípio da vinculação ao instrumento convocatório, impende esclarecer que o aspecto em discussão neste tópico é justamente o conteúdo do edital, especificamente seu item 9.11.7, que exigiu o Programa de Integridade como requisito de habilitação, criando uma restrição indevida à competitividade do certame.
Conforme bem destacado na instrução inicial desta Unidade Técnica, a referida exigência, segundo o próprio texto do edital assinala, tem inspiração na Lei 12.846/2013 (Lei Anticorrupção) , que dispõe sobre a responsabilização administrativa e civil de pessoas jurídicas pela prática de atos contra a Administração Pública, nacional ou estrangeira.
Entretanto, não decorre da Lei Anticorrupção e nem do decreto que a regulamenta (Decreto 8.420/2015) a possibilidade de se exigir o referido Programa de Integridade nos processos de licitação. A Lei 8.666/1993 estabelece, em seus artigos 27 a 31, um rol taxativo de documentos de habilitação que poderão ser exigidos dos interessados em participar do certame licitatório, os quais se restringem à habilitação jurídica, qualificação técnica, qualificação econômico-financeira, regularidade fiscal e trabalhista, e ao cumprimento do disposto no inciso XXXIII do artigo 7º da Constituição Federal (declaração de que a empresa não emprega menor de 18 anos, salvo na condição de aprendiz) .
A própria jurisprudência do TCU reconhece que a lista de requisitos de habilitação prevista na lei é exaustiva. Veja-se, nesse sentido, a ementa do Acórdão 2197/2007-TCU-Plenário (Relator Ministro Augusto Sherman) , quando diz: 'A lista de documentos passíveis de serem exigidos dos interessados na etapa de habilitação é exaustiva (arts. 27 a 33 da Lei 8.666/1993) . 
Assim, a apresentação de Programa de Integridade por parte das empresas participantes do pregão, como critério de habilitação, somente poderia ser exigida se a lei fosse alterada, ou se fosse editada nova legislação, de forma a incluir tal previsão'.
Além disso, não se pode olvidar que a nova Lei de Licitações (Lei 14.133/2021) estabeleceu, no §4º do art. 25, a possibilidade de se exigir o Programa de Integridade em contratações de grande vulto. No entanto, a Lei 14.133/2021 foi publicada em 1º/4/2021, ao passo que o edital do PE/SRP 1/2021 foi elaborado ainda em fevereiro de 2021 e previu, expressamente, obediência à Lei 8.666/1993 (peça 12, p. 93-116) . 
E, ainda que se pudesse admitir a aplicabilidade por analogia da nova lei à licitação em comento, deve-se ressaltar que a Lei 14.133/2021, em seu art. 24, 4º, previu a obrigatoriedade de se exigir Programa de Integridade apenas nas contratações de obras, serviços e fornecimentos de grande vulto, assim consideradas aquelas superiores a R$ 200.000.000,00  (duzentos milhões de reais) . Ademais, a nova lei prescreve que o Programa de Integridade somente deve ser exigido do licitante vencedor e num prazo de seis meses após a celebração do contrato.
No caso em exame, a exigência foi de que tal programa fosse apresentado juntamente com a documentação de habilitação e, por consequência, por todos os licitantes (não apenas o vencedor) , sem conceder-lhes qualquer prazo para a implantação do programa após vencida a licitação e incidindo sobre contratação cujo valor estimado (R$ 7.975.738,80) era muito inferior ao que a lei estabelece como sendo de grande vulto.
Também não merece prosperar o argumento de que a exigência do Programa de Integridade não conflita com os princípios gerais das licitações públicas, nem a alegação de que a ANAC e a própria CTA possuem programas de integridade, uma vez que, como visto acima, a lista de documentos passíveis de serem exigidos dos interessados na etapa de habilitação é exaustiva, não podendo, em consequência, ser extrapolada, sob pena de restringir indevidamente a competitividade do certame. 
Nenhuma das normas aduzidas nas manifestações em análise (Lei 13.460/2017, Decreto 9.203/2017 e Portaria CGU 1.089/2018) preveem a possibilidade de tal exigência como critério de habilitação em licitações públicas.
Dessa forma, entende-se que as manifestações apresentadas em resposta a esse item da oitiva não lograram afastar a conclusão de que se trata de exigência indevida de critério de habilitação, que conferiu caráter restritivo ao edital. 
Diante dessa irregularidade, a providência natural seria declarar a nulidade do edital da licitação e de todos os atos subsequentes. Não obstante, verifica-se que a cláusula indevida não chegou a restringir, de fato, a competitividade do pregão em análise. A uma porque, conforme se extrai da ata inicial do certame (peça 6) , cinco empresas apresentaram propostas na licitação, número que pode ser considerado razoável, dada a natureza a do objeto. A outra porque a empresa que se classificou em primeiro lugar, Cleiton Táxi Aéreo, foi inabilitada devido a razões meramente procedimentais, por ter apresentado o Programa de Integridade em momento inoportuno, conforme avaliação do pregoeiro, e não porque não possuía o documento. As demais empresas inabilitadas e que não apresentaram o documento, conforme se verá adiante, deixaram de apresentar também outros documentos exigidos no edital, não tendo sido a falta do programa de integridade fator decisivo para a sua inabilitação.
A inabilitação da Cleiton Táxi Aéreo, assim como o possível prejuízo ao erário, será examinada no tópico subsequente desta instrução, mas a análise lá empreendida não invalida o encaminhamento que será proposto para a irregularidade na cláusula 9.11.7 do edital. O cerne aqui é demonstrar que a exigência do Programa de Integridade, por si só, não restringiu a competitividade do certame, visto que, mesmo diante dessa exigência, o pregão contou com um número razoável de licitantes e a empresa que apresentou a melhor proposta cumpria o requisito de habilitação exigido de maneira irregular.
Pelo exposto, considerando que a exigência indevida do Programa de Integridade como critério de habilitação não chegou a restringir, de fato, a competitividade do certame, entende-se não ser necessário que o Tribunal determine a anulação do edital do PR/SRP 1/2021.
Item b: excesso de rigor formal no exame das propostas dos licitantes, em decorrência da inabilitação da empresa Cleiton Táxi Aéreo, em sede de apreciação de recurso, por não ter apresentado, tempestivamente, o Programa de Integridade exigido pelo item 9.11.7 do edital, mesmo tendo o pregoeiro reconhecido que a empresa possuí ao referido Programa, o que fora constatado pela equipe da 12ª RM por ocasião da inspeção técnica prevista no item 9.11.8 do edital
Fundamento legal ou jurisprudencial: Lei 8.666/1993, art. 43, §3º; Decreto 10.024/2019, art. 47, caput; jurisprudência do Tribunal, no sentido de que é indevida a desclassificação de licitantes em razão da ausência de informações na proposta que possam ser supridas mediante diligência (Acórdão 1170/2013-TCU-Plenário, Rel. Min. Ana Arraes; Acórdão 2302/2012-TCU-Plenário, Rel. Min. Walton Alencar Rodrigues) 
Manifestação da Unidade Jurisdicionada sobre os indícios de irregularidades:
a)	a própria Cleiton Táxi Aéreo reconheceu o fato de não haver incluído no rol de documentos o seu Programa de Integridade, em nítida desatenção quanto ao momento oportuno estabelecido no edital para a apresentação do documento, qual seja, "junto com a documentação de habilitação" (peça 32, p. 6) ;
b)	não se pode exigir do pregoeiro o recebimento da documentação em fase diversa do certame, sob pensa de ofensa ao princípio da isonomia (peça 32, p. 6) ;
c)	as doutrinas de Jessé Torres Pereira Júnior e de Marçal Justen Filho pugnam pela impossibilidade de se incluir posteriormente documento ou informação que deveria haver acompanhado a proposta (peça 32, p. 6-7) ;
d) 	da mesma forma, o art. 43 da Lei 8.666/1993 veda a inclusão posterior de documento ou informação que deveria constar originariamente da proposta (peça 32, p. 6-7) ;
e)	conforme o item 9.11.7 do edital, o Programa de Integridade deveria ter sido apresentado no mesmo momento da apresentação dos documentos de habilitação, e não somente no ato da vistoria técnica (peça 32, p. 7) ; e
f)	no próprio edital, item 9.11.8, está claro que a inspeção técnica objetivava confirmar/certificar a documentação que foi apresentada, para se ter certeza de que a empresa realmente atendia ao que consta nos documentos disponibilizados. A recepção do Programa de integridade no ato da inspeção técnica acabaria por abrir oportunidade para todas as licitantes corrigirem eventuais equívocos, o que ofenderia a isonomia para com os demais licitantes (peça 32, p. 8) .
Manifestação da Unidade Jurisdicionada sobre a construção participativa de deliberações:
a)	A Unidade Jurisdicionada não se manifestou expressamente sobre esse aspecto.
Análise:
Verifica-se que as manifestações recebidas tanto da Unidade Jurisdicionada como da sociedade empresária são no sentido de que a Cleiton Táxi Aéreo apresentou o Programa de Integridade intempestivamente, isto é, quando da realização da inspeção técnica prevista no item 9.1.18 do edital, e não no momento da apresentação dos documentos de habilitação, conforme exigido no item 9.11.7 do edital.
Essa foi a mesma justificativa dada pelo pregoeiro para julgar improcedente o recurso apresentado pela CTA contra sua inabilitação. Em sua decisão, o pregoeiro reconheceu que a empresa possuía o referido Programa de Integridade, mas que o teria apresentado de forma extemporânea. E ressaltou, recorrendo ao princípio da vinculação ao instrumento convocatório, que o objetivo da inspeção era confirmar as informações da documentação de habilitação apresentadas, e não o recebimento de nova documentação (peça 8, p. 4-6) .
Em análise, entende-se que a atuação do pregoeiro da 12ª RM contradiz a orientação do art. 47, caput, do Decreto 10.024/2019, que regulamenta o pregão eletrônico, quando diz que o pregoeiro poderá, no julgamento da habilitação e das propostas, com observância do disposto na Lei 9.784/1999, que regulamenta o processo administrativo, "sanar erros ou falhas que não alterem a substância das propostas, dos documentos e sua validade jurídica, mediante decisão fundamentada, registrada em ata e acessível aos licitantes, e lhes atribuirá validade e eficácia para fins de habilitação e classificação (...) ".
Tratando desse tema, a jurisprudência do TCU, a exemplo do Acórdão 2302/2012-TCU-Plenário (Relator Ministro Revisor Walton Alencar) , é consolidada no sentido de que o rigor formal no exame das propostas dos licitantes não pode ser exagerado ou absoluto, sob pena de desclassificação das propostas mais vantajosas, devendo as simples omissões ou irregularidades na documentação ou na proposta, desde que irrelevantes e que não causem prejuízos à administração ou aos concorrentes, serem sanadas mediante diligências.
Nessa mesma linha, pode-se mencionar o Acórdão 1170/2013-TCU-Plenário (Relatora Ministra Ana Arraes) , quando diz que é indevida a desclassificação de licitantes em razão da ausência de informações na proposta que possam ser supridas pela diligência prevista no art. 43, §3º, da Lei 8.666/1993.
Mais recentemente, foi proferido o Acórdão 1211/2021-TCU-Plenário, também da relatoria do Ministro Walton Alencar. Apesar de posterior ao certame em análise, em homenagem ao didatismo da deliberação, reproduz-se parte da decisão, para comprovar mais uma vez que o pregoeiro do certame em questão tinha sim a competência para sanar eventuais erros ou falhas formais, mediante decisão fundamentada, registrada em ata e que privilegiasse a aquisição mais vantajosa para a administração:
Admitir a juntada de documentos que apenas venham a atestar condição pré-existente à abertura da sessão pública do certame não fere os princípios da isonomia e igualdade entre as licitantes e o oposto, ou seja, a desclassificação do licitante, sem que lhe seja conferida oportunidade para sanear os seus documentos de habilitação e/ou proposta, resulta em objetivo dissociado do interesse público, com a prevalência do processo (meio) sobre o resultado almejado (fim) .
O pregoeiro, durante as fases de julgamento das propostas e/ou habilitação, deve sanear eventuais erros ou falhas que não alterem a substância das propostas, dos documentos e sua validade jurídica, mediante decisão fundamentada, registrada em ata e acessível aos licitantes, nos termos dos arts. 8º, inciso XII, alínea 'h'; 17, inciso VI; e 47 do Decreto 10.024/2019.
A vedação à inclusão de novo documento, prevista no art. 43, §3º, da Lei 8.666/1993 e no art. 64 da Nova Lei de Licitações (Lei 14.133/2021) , não alcança documento ausente, comprobatório de condição atendida pelo licitante quando apresentou sua proposta, que não foi juntado com os demais comprovantes de habilitação e/ou da proposta, por equívoco ou falha, o qual deverá ser solicitado e avaliado pelo pregoeiro. (grifos não presentes no original) 
Registre-se que, no caso concreto, o excesso de formalismo é agravado pelo fato de o único fundamento considerado pelo pregoeiro para inabilitar a empresa que apresentou o menor preço no certame ter sido justamente seu entendimento acerca do item 9.11.7 do edital. Tal item, conforme analisado no tópico anterior desta instrução, continha exigência indevida que, embora não tenha, de fato, restringido a competividade no caso concreto, não possuía amparo legal.   
Pelo exposto, a decisão do pregoeiro de 25/5/2021, adotada em sede de recurso, de inabilitar a empresa Cleiton Táxi Aéreo, licitante que apresentou a proposta mais vantajosa para a Administração no âmbito do PE/SRP 1/2021, foi ilegal, por excesso de rigor formal e por se basear em exigência de habilitação que extrapola o rol exaustivo previsto na legislação, afrontando os art. 27 e 43, §3º da Lei 8.666/1993, os arts. 8º, inciso XII, alínea 'h'; 17, inciso VI; e 47 do Decreto 10.024/2019, assim como a jurisprudência do Tribunal (Acórdão 2302/2012-TCU-Plenário, Acórdão 1170/2013-TCU-Plenário e Acórdão 1211/2021-TCU-Plenário) .
Dessa forma, será proposto que o Tribunal determine à 12ª RM que adote providências com vistas a anular a referida decisão e todos os atos subsequentes e diretamente dependentes da inabilitação da mencionada empresa, inclusive o Contrato 14/2021 e a Ata de Registro de Preços.
Adicionalmente, será proposto o retorno do processamento da licitação ao estágio em que o certame se encontrava, e, excepcionalmente, admitindo a continuidade da prestação dos serviços e pagamento à Manaus Aerotáxi, por reconhecimento de dívida, até que a nova contratação decorrente do certame seja ultimada.
Todavia, o retorno de fase deve ser condicionado à existência de expectativa concreta de manutenção da proposta mais vantajosa obtida no certame, razão pela qual será proposto que a 12ª RM consulte previamente as licitantes sobre o tema.
Isso porque, segundo o item 6.9 do edital do PE/SRP 1/2021, o prazo de validade das propostas não será inferior a noventas dias, a contar da data da sua apresentação (peça 4, p. 5) . Considerando que as propostas foram apresentadas em 15/4/2021 (peça 6, p. 1) , verifica-se que seu prazo de validade já está expirado, ou seja, existe o risco de as empresas não manterem suas propostas originais, fazendo com que o retorno de fase não seja benéfico ao interesse público. 
Caso haja sinalização de não manutenção dos preços, especialmente por parte da melhor colocada no certame, será proposto que a 12ª RM anule o pregão totalmente e, excepcionalmente, caso necessário, promova contratação emergencial, a qual deverá ser mantida apenas até que novo certame para a contratação do objeto seja ultimado, utilizando como parâmetros para a avaliação do valor de referência do contrato emergencial as propostas obtidas do PE/SRP 1/2021, corrigidas pelos índices de mercado.
Sobre o possível prejuízo ao erário aventado na instrução inicial, no valor de R$ 880.800,00, correspondente à diferença entre as propostas finais das empresas Manaus Aerotáxi (R$ 7.698.800,00) e da própria CTA (R$ 6.818.000,00) , é importante consignar aqui os pagamentos já efetuados à empresa Manaus Aerotáxi Participações Ltda. sob o amparo do Contrato 14/2021, segundo informado pela 12ª RM em sua manifestação (p. 32, p. 11-14) :
Tabela 1 - Pagamentos efetuados à Manaus Aerotáxi
	Data
	Ordem Bancária
	Valor (R$) 

	5/8/2021
	20210B801498
	37.135,01

	5/8/2021
	2021OB801503
	69.790,21

	5/8/2021
	2021OB801504
	23.804,49

	3/9/2021
	2021OB801813
	70.882,93

	14/9/2021
	2021OB801842
	29.041,48

	14/9/2021
	2021OB801844
	28.089,30

	22/9/2021
	2021OB801913
	151.006,57

	6/10/2021
	2021OB801999
	23.804,49

	9/11/2021
	2021OB802269
	63.936,59

	17/11/2021
	2021OB802348
	177.894,22

	Total
	675.385,29

O valor já pago corresponde a apenas 8,77% do valor total do contrato (R$ 7.698.800,00) , tendo transcorrido praticamente a metade do período de vigência do feito (de 14/6/2021 a 14/6/2022, conforme extrato à peça 11) .
Considerando que os pagamentos se referem a serviços efetivamente prestados e que o valor do contrato, embora superior à melhor proposta, é inferior ao valor estimado pela Administração (R$ 7.975.738,80) , entende-se que não houve a configuração de dano ao erário passível de responsabilização.
Ademais, verifica-se que a proposta de menor preço (R$ 6.818.000,00) é 11,44% inferior ao da proposta homologada (R$ 7.698.800,00) . Aplicando-se essa diferença percentual aos pagamentos já efetuados (R$ 675.385,29) , chega-se ao valor de R$ 598.116,19, montante que corresponde, portanto, ao que teria sido pago pelos serviços já consumidos caso o contrato tivesse sido firmado com a CTA. A diferença entre o que foi efetivamente pago e o que deveria ter sido sob as condições da melhor proposta é de R$ 77.629,10, valor dentro do limite em que fica dispensada a instauração de tomada de contas especial estabelecido no art. 6º, inciso I, da IN TCU 71/2012.
Por fim, sobre as adesões já apresentadas e autorizadas à Ata de Registro de Preços decorrente do PE/SRP 1/2021, a 12ª RM informou que foram apenas duas UG não participantes, quais sejam:  Estado do Amazonas - Instituto de Desenvolvimento Agropecuário, UASG 450705 e Estado do Amazonas - Secretaria de Estado da Assistência Social, UASG 453585 (peça 32, p. 14) , duas entidades do governo estadual não jurisdicionadas ao TCU, razão pela qual entende-se não ser necessário propor providência adicional além das já aventadas, sem prejuízo de encaminhar cópia da presente instrução à 12ª RM para que promova, em processo próprio, a identificação dos responsáveis, com vistas ao ressarcimento dos prejuízos aos cofres públicos, observado o contraditório e a ampla defesa da Manaus Aerotáxi.
Item c: inabilitação irregular de licitantes: primeiro, no tocante à inabilitação das empresas Rico Táxi Aéreo e Amazonaves Táxi Aéreo, classificadas em 2º e 3º lugar no certame, sob o argumento genérico de que teriam deixado de "atender na íntegra o edital", sem a devida motivação do ato administrativo; segundo, porque não foi dada oportunidade para as empresas mencionadas, nem para a Rima Aviação, classificada em 4º lugar, terem suas propostas comerciais finais analisadas antes da habilitação.
Fundamento legal ou jurisprudencial: Lei 9.784/1999, art. 50, inciso V; Decreto 10.24/2019, arts. 38 e 39; jurisprudência do Tribunal quanto à necessidade de motivação do ato administrativo (Acórdão 1188/2011-TCU-Plenário, Rel. Min. Augusto Sherman) , bem como no sentido de que é indevida a inabilitação de licitante antes da avaliação da proposta (Acórdão 7724/2011-TCU-Segunda Câmara, Relator Ministro Aroldo Cedraz) .
Manifestação da Unidade Jurisdicionada sobre os indícios de irregularidades:
a)	não obstante na representação ter sido aventado que o pregoeiro desclassificou os demais licitantes de forma genérica, da análise da documentação do pregão, tem-se que (peça 32, p. 9-10) :
a.1)	a empresa Rico Táxi Aéreo (2º Lugar) não apresentou os seguintes documentos, deixando de cumprir as regras editalícias: (i) comprovação de aprovação junto à ANAC do Manual de Gerenciamento da Segurança Operacional - MSGO (item 9.11.2 do edital) ; (ii) comprovação de aprovação junto à ANAC do Programa de Gerenciamento de Recursos de Equipe (Corporate Resources Management-CRM) (item 9.11.2.4 do edital) ; (iii) atestados para comprovação de aptidão para prestação dos serviços com experiência mínima de três anos (subitem 9.11.5.1.1 do edital) ; e (iv) Programa de Integridade (item 9.11.7 do edital) ;
a.2)	a empresa Amazonaves Taxi Aéreo (3º lugar) deixou de apresentar os seguintes documentos: (i) documentos comprobatórios de seus administradores (item 9.8.2 do edital) ; (ii) Programa de Gerenciamento de Recursos de Equipe (Corporate Resources Management-CRM) (item 9.11.2.4 do edital) ; e (iii) Programa de Integridade (item 911.7 do edital) ;
a.3)	a Rio Madeira Aviação (4º lugar) , deixou de apresentar os seguintes documentos: (i) os documentos exigidos para fins de habilitação jurídica não foram apresentados na forma prevista (itens 9.82 e 9,8.6 do edital) ; (ii) certificado de homologação de empresa de taxi aéreo ou operador aéreo (item. 9.11.1 do edital) ; (iii) documentos de aprovação junto à ANAC do Manual de Gerenciamento da Segurança Operacional - MSGO (item 9.11.2 do edital) ; e (iv) aprovação junto à ANAC do Programa de Gerenciamento de Recursos de Equipe (Corporate Resources Management-CRM) (item 9.11.2.4 do edital) .
Manifestação da Unidade Jurisdicionada sobre a construção participativa de deliberações:
a)	A Unidade Jurisdicionada não se manifestou expressamente sobre esse aspecto.
Análise:
Os fundamentos de inabilitação apresentados pela UJ em sua manifestação não foram aduzidos pelo pregoeiro em nenhum momento, e sim pela própria Manaus Aerotáxi no recurso que apresentou contra a habilitação da CTA e das demais licitantes. Ao apreciar o referido recurso, o pregoeiro se manifestou expressamente apenas sobre os fundamentos de impugnação da habilitação da CTA, mas nada disse sobre as falhas apontadas na documentação das demais licitantes.
Com efeito, a análise da documentação do pregão demonstra que as empresas Rico e Amazonaves, classificadas respectivamente em 2º e 3º lugar no certame, foram inabilitadas sob o argumento genérico de que teriam deixado de "atender na íntegra o edital" (peça 7, p. 2) , sem a apresentação dos pressupostos que fundamentaram a decisão, em violação ao princípio da motivação e à jurisprudência do TCU, segundo a qual, em pregão, é necessária a motivação das decisões que desclassifiquem propostas, inabilitem licitantes ou julguem recursos, com nível de detalhamento suficiente para a plena compreensão pelos interessados, em observância ao princípio da motivação (Acórdão 1188/2011-TCU-Plenário, Relator Ministro Augusto Sherman) .
Além disso, verifica-se que não foi dada oportunidade para as empresas mencionadas, nem para a Rima Aviação, classificada em 4º lugar, terem suas propostas comerciais finais analisadas antes da habilitação. Conforme se extrai da ata complementar do pregão (peça 7) , as empresas classificadas em 2º (Rico) , 3º (Amazonaves) e 4º lugar (Rima) não foram convocadas para apresentar a proposta comercial final, após a fase de lances, tendo sido sumariamente inabilitadas.
O TCU já vinha decidindo, ainda na época de utilização do pregão presencial, que não há previsão legal para que sejam examinados, na fase de aceitação de propostas do pregão, outros aspectos que não aqueles relacionados ao conteúdo do envelope da proposta comercial, sendo, portanto, indevida a inabilitação de licitante antes da abertura do envelope contendo a documentação de habilitação (Acórdão 7724/2011-TCU-Segunda Câmara, Relator Ministro Aroldo Cedraz) .
Esse iter procedimental pode ser constatado nas disposições dos art. 38 e 39 do Decreto 10.024/2019, quando estabelecem que o pregoeiro deve seguir a seguinte ordem de condução do pregão eletrônico: i. encerramento da disputa de lances; ii. negociação da proposta com o vencedor (art. 38) ; iii. abertura de prazo para envio da proposta adequada ao último lance vencedor (§2º do art. 38) ; iv. verificação da proposta classificada em 1º lugar quanto à adequação ao objeto e à compatibilidade do preço em relação ao máximo estipulado para contratação no edital (art. 39 parte inicial) ; e v. verificação dos critérios de habilitação (art. 39 parte final) .
No presente caso, fica evidente que as licitantes classificadas nos 2º, 3º e 4º lugares, virtualmente vencedoras em decorrência da desclassificação da empresa que estava em 1º lugar, tiveram seus critérios de habilitação verificados antes de poderem ofertar suas propostas finais adequadas ao último lance.
Sendo assim, a decisão do pregoeiro de inabilitar as licitantes classificadas nos 2º, 3º e 4º lugares no âmbito do PE/SRP 1/2021 foi ilegal, por falta de motivação e por ter ocorrido antes da abertura das respectivas propostas comerciais, em afronta aos art. 38 e 39 do Decreto 10.024/2019 e à jurisprudência do TCU (Acórdão 1188/2011-TCU-Plenário, Relator Ministro Augusto Sherman e Acórdão 7724/2011-TCU-Segunda Câmara, Relator Ministro Aroldo Cedraz) .
Dessa forma, será proposto que o Tribunal determine à 12ª RM que também adote providências com vistas a anular a referida decisão e todos os atos subsequentes e diretamente dependentes da inabilitação das mencionadas empresas, inclusive o Contrato 14/2021 e a Ata de Registro de Preços, retornando o processamento da licitação ao estágio em que o certame se encontrava.
Diante do exposto, os elementos constantes dos autos permitem, desde já, a avaliação quanto ao mérito da presente representação como procedente.
Será proposta, portanto, a realização de determinações, na forma descrita nesta instrução.

	F. Impacto dos Encaminhamentos Propostos

	Haverá impacto relevante na Unidade Jurisdicionada e/ou na sociedade, decorrente dos encaminhamentos propostos?
	Sim

	Análise:
O encaminhamento proposto irá resultar na anulação do Contrato 14/2021, fazendo com que a UJ, durante o período necessário para o reprocessamento das etapas desfeitas do certame, fique descoberta contratualmente pelo serviço que, conforme analisado na instrução inicial, é essencial, uma vez que envolve, conforme o Estudo Técnico Preliminar (peça 12, p. 15-19) , o atendimento das necessidades de reabastecimento de suprimentos, visitas de orientação e operações militares em cinquenta organizações militares do Exército Brasileiro sob o Comando Militar da Amazônia, com área de abrangência de cerca de 2.185.173,52 km2, que dependem do apoio logístico de transporte de carga e de pessoal a partir da guarnição de Manaus, mediante a utilização de transporte rápido em modal aéreo.
Dessa forma, em atenção ao art. 21, parágrafo único do Decreto-Lei 4.657/1942, será proposto que, excepcionalmente, o Tribunal aquiesça com que sejam mantidos os efeitos do Contrato 14/2021 até que a 12ª RM ultime uma nova contratação no âmbito do PE/SRP 1/2021, admitindo-se o pagamento por reconhecimento de dívida dos serviços prestados sem cobertura contratual. Na hipótese de o certame não ser aproveitado, por falta de fundada expectativa de manutenção da proposta mais vantajosa, será admitida a contratação emergencial, tendo como parâmetros de preço os valores corrigidos praticados no pregão 1/2021, somente até a realização de nova licitação para o objeto.

	G. Pedido de Ingresso aos Autos, de Informações/Vistas/Cópias, e de Sustentação oral

	Há pedido do representante de ingresso aos autos?
	Não

	Há pedido de informações/vistas/cópia do processo?
	Não

	Há pedido de sustentação oral?
	Não

	H. Processos Conexos e Apensos

	Há processos conexos noticiando possíveis irregularidades na contratação ora em análise?
	Não

	Há processos apensos?
	Não

	I. Proposta de Encaminhamento

	Em virtude do exposto, propõe-se:
1.1. conhecer da representação, satisfeitos os requisitos de admissibilidade constantes no art. 113, § 1º, da Lei 8.666/1993, c/c o art. 237, inciso VI e parágrafo único, do Regimento Interno/TCU, e no art. 103, § 1º, da Resolução - TCU 259/2014;
1.2. no mérito, considerar a presente representação procedente;
1.3. revogar a medida cautelar adotada;
1.4. determinar ao Comando da 12ª Região Militar, com fundamento no art. 4º, inciso I da Resolução - TCU 315/2020, que, no prazo de 30 dias, adote providências quanto aos itens abaixo, e informe ao TCU os encaminhamentos realizados:
	a) com fundamento no art. 45 da Lei 8.443/1992, c/c o art. 71, inciso IX, da Constituição Federal, anule a decisão do pregoeiro que inabilitou, pelo não atendimento ao item 9.11.7 do edital, a empresa Cleiton Táxi Aéreo, licitante que apresentou a proposta mais vantajosa para a Administração no âmbito do PE/SRP 1/2021, tendo em vista que o ato em questão foi praticado com excesso de rigor formal e se baseou em exigência de habilitação que extrapola o rol exaustivo previsto na legislação, em desrespeito aos art. 27 e 43, §3º da Lei 8.666/1993, aos arts. 8º, inciso XII, alínea 'h'; 17, inciso VI; e 47 do Decreto 10.024/2019, assim como à jurisprudência do Tribunal (Acórdão 2302/2012-TCU-Plenário, Acórdão 1170/2013-TCU-Plenário e Acórdão 1211/2021-TCU-Plenário) ;
	b) com fundamento no art. 45 da Lei 8.443/1992, c/c o art. 71, inciso IX, da Constituição Federal, anule a decisão do pregoeiro de inabilitar as licitantes classificadas nos 2º, 3º e 4º lugares no âmbito do PE/SRP 1/2021, tendo em vista que o ato em questão foi praticado sem a devida motivação e antes da abertura das propostas comerciais das respectivas empresas, em desrespeito aos art. 38 e 39 do Decreto 10.024/2019 e à jurisprudência do TCU (Acórdão 1188/2011-TCU-Plenário, Relator Ministro Augusto Sherman e Acórdão 7724/2011-TCU-Segunda Câmara, Relator Ministro Aroldo Cedraz) ;
	c) com fundamento no art. 45 da Lei 8.443/1992, c/c o art. 71, inciso IX, da Constituição Federal c/c/ art. 49, §2º da Lei 8.666/1993, anule todos os atos subsequentes e diretamente dependentes das inabilitações acima referidas, retornando o processamento da licitação ao estágio em que o certame se encontrava, mantendo-se, excepcionalmente, os efeitos do Contrato 14/2021 até que nova contratação no âmbito do PE/SRP 1/2021 seja efetivada, em observância ao art. 21, parágrafo único do Decreto-Lei 4.657/1942, desde que, consultadas as licitantes, exista expectativa concreta de manutenção da proposta mais vantajosa obtida no certame;
	d) caso não haja sinalização de manutenção das propostas originais, especialmente por parte da melhor colocada no certame, anule o PE/SRP 1/2021 totalmente e, de forma excepcional, promova contratação emergencial para atender às eventuais necessidades do serviço, a qual deverá ser mantida apenas até que novo certame para a contratação do objeto seja ultimado, utilizando como parâmetros para a avaliação do valor de referência do contrato emergencial as propostas obtidas do PE/SRP 1/2021, corrigidas pelos índices de mercado;
1.5. encaminhar cópia da presente instrução à empresa Manaus Aerotáxi Participações Ltda. e ao Comando da 12ª Região Militar, para conhecimento e adoção das providências necessárias à identificação dos responsáveis e ao ressarcimento dos eventuais prejuízos aos cofres públicos decorrentes das ilegalidades observadas no curso do certame;
1.6. informar ao Comando da 12ª Região Militar do acórdão que vier a ser proferido, destacando que o relatório e o voto que fundamentam a deliberação ora encaminhada podem ser acessados por meio do endereço eletrônico www.tcu.gov.br/acordaos;
1.7. arquivar os presentes autos, nos termos do art. 169, V, do Regimento Interno/TCU, sem prejuízo de que a Selog monitore as determinações supra. [...]".

	É o Relatório.

Marcos Fernandes Pacheco (4989/OAB-AM), representando Manaus Aerotaxi Participações Ltda.

Não atuou.

REPRESENTAÇÃO. PREGÃO ELETRÔNICO REALIZADO PELO 12ª REGIÃO MILITAR (12ª RM). CONSTATAÇÃO DE CLÁUSULA RESTRITIVA NO EDITAL, EXCESSO DE FORMALIDADE E INABILITAÇÃO IRREGULAR DE LICITANTES. ADOÇÃO DE MEDIDA CAUTELAR. OITIVAS. DILIGÊNCIA. RAZÕES DE JUSTIFICATIVAS INSUFICIENTES PAR AFASTAR AS IRREGULARIDADES. CONHECIMENTO. PROCEDÊNCIA. REVOGAÇÃO DA CAUTELAR. DETERMINAÇÃO PARA ADOÇÃO DE MEDIDAS VISANDO A ANULAÇÃO DE ATOS DO PREGOEIRO E DOS DEMAIS ATOS SUBSEQUENTES DIRETAMENTE DEPENDENTES DAS INABILITAÇÕES. RETORNO DO PROCESSAMENTO AO ESTÁGIO EM QUE O CERTAME SE ENCONTRAVA E AFERIÇÃO DA POSSIBILIDADE E VANTAJOSIDADE DA CONTINUIDADE DA LICITAÇÃO. MANTENÇÃO EXCEPCIONAL, DOS EFEITOS DO CONTRATO ATÉ QUE NOVA CONTRATAÇÃO SEJA REALIZADA. EM CASO DE ANULAÇÃO DO CERTAME, REALIZAÇÃO, DE FORMA EXCEPCIONAL, DE CONTRATAÇÃO EMERGENCIAL PARA ATENDER ÀS EVENTUAIS NECESSIDADES DO SERVIÇO. CIÊNCIA.

REPRESENTAÇÃO (REPR)

Secretaria de Controle Externo de Aquisições Logísticas (Selog).

Aprecia-se nesta oportunidade Representação da Secretaria do Tribunal de Contas da União no Amazonas, em face de possíveis irregularidades na condução, pelo Comando da 12ª Região Militar (12ª RM) , dos serviços de transporte aéreo de cargas e passageiros por intermédio do PE/SRP 1/2021, cujo valor anual do contrato foi estimado pela administração em R$ 7.975.738,80.
2.	A irregularidades apuradas foram as seguintes: i) cláusula restritiva no edital; (ii) excesso de formalidade; e (iii) inabilitação irregular de licitantes. As referidas irregularidades "propiciaram a seleção de proposta que não era a mais vantajosa para a administração, com dano ao erário estimado em R$ 880.800,00" (Peça 13, p. 9) . Além disso, concluiu-se que haveria perigo na demora diante da possibilidade de novas adesões à ata de registro de preços (Peça 13, p. 10) .
3.	Em cognição sumária e não-exauriente, diante da plausibilidade jurídica do pedido, reputei
estarem presentes os requisitos e concedi, sem oitiva prévia, medida cautelar a fim de que a 12ª Região Militar suspendesse novas contratações e novas adesões à Ata de Registro de Preços decorrente do PE/SRP 1/2021, até a deliberação definitiva desta Corte (Peça 16) , medida posteriormente referendada pelo Tribunal, por meio do Acórdão 2695/2021-TCU-Plenário (Peça 25) .
4.	Adicionalmente, em meu Despacho, determinei a oitiva da unidade jurisdicionada e da sociedade empresária Manaus Aerotáxi Participações Ltda. para que se pronunciassem quanto às irregularidades suscitadas (Peça 13, p. 10-12) . Além disso, determinei diligenciar a 12ª Região Militar para que encaminhasse cópia dos processos de pagamento relacionados ao Contrato 14/2021, assim como informações sobre pedidos de adesão já autorizadas (Peça 13, p. 10-12) .
5.	Realiza-se nesta fase processual a análise das respostas às comunicações processuais efetivada pela Selog na instrução à Peça 37.
6.	No que tange à exigência de que os licitantes apresentassem um Programa de Integridade como critério de habilitação (item 9.11.7 do edital) , da qual decorreu restrição indevida no pregão, posto que, no caso concreto, referido item serviu como fundamento único para a inabilitação do licitante com proposta de menor preço, resultando em possível prejuízo ao erário de R$ 880.800,00, correspondente à diferença entre as propostas finais da Manaus Aerotáxi (R$ 7.698.800,00) e da Cleiton Táxi Aéreo (R$ 6.818.000,00) , a Selog entende que as manifestações apresentadas em resposta a esse item da oitiva não lograram afastar a conclusão de que se trata de exigência indevida de critério de habilitação, que conferiu caráter restritivo ao edital, ante os seguintes fundamentos, em essência:
a) quanto à alegação de que teria ocorrido preclusão consumativa pelo fato de a CTA não ter impugnado tempestivamente o edital, entende que tal argumento pode até ser aposto ao licitante, mas nunca ao TCU, que detém competência para examinar quaisquer irregularidades decorrentes da aplicação das normas que regulamentam as licitações e os contratos públicos, prerrogativa que decorre diretamente do art. 71 da Constituição Federal. A jurisprudência do Tribunal, inclusive, ampara esse entendimento (Acórdão 289/2014-TCU-Plenário, Relator José Múcio) ;
b) em relação ao argumento de que a decisão do pregoeiro de inabilitar a empresa teria sido baseada no edital, em estrita observância ao princípio da vinculação ao instrumento convocatório, esclarece que o aspecto em discussão neste tópico é justamente o conteúdo do edital, especificamente seu item 9.11.7, que exigiu o Programa de Integridade como requisito de habilitação, criando uma restrição indevida à competitividade do certame;
c) a referida exigência, segundo o próprio texto do edital assinala, tem inspiração na Lei 12.846/2013 (Lei Anticorrupção) , que dispõe sobre a responsabilização administrativa e civil de pessoas jurídicas pela prática de atos contra a Administração Pública, nacional ou estrangeira. Entretanto, não decorre da Lei Anticorrupção a possibilidade de se exigir o referido Programa de Integridade nos processos de licitação e nem do decreto que a regulamenta (Decreto 8.420/2015) . A Lei 8.666/1993 estabelece, em seus artigos 27 a 31, um rol taxativo de documentos de habilitação que poderão ser exigidos dos interessados em participar do certame licitatório, os quais se restringem à habilitação jurídica, qualificação técnica, qualificação econômico-financeira, regularidade fiscal e trabalhista, e ao cumprimento do disposto no inciso XXXIII do artigo 7º da Constituição Federal (declaração de que a empresa não emprega menor de 18 anos, salvo na condição de aprendiz) ;
d) a própria jurisprudência do TCU reconhece que a lista de requisitos de habilitação prevista na lei é exaustiva (Acórdão 2197/2007-TCU-Plenário, Relator Ministro Augusto Sherman) . Assim, a apresentação de Programa de Integridade por parte das empresas participantes do pregão, como critério de habilitação, somente poderia ser exigida se a lei fosse alterada, ou se fosse editada nova legislação, de forma a incluir tal previsão. Além disso, não se pode olvidar que a nova Lei de Licitações (Lei 14.133/2021) estabeleceu, no §4º do art. 25, a possibilidade de se exigir o Programa de Integridade em contratações de grande vulto. No entanto, a mencionada Lei foi publicada em 1º/4/2021, ao passo que o edital do PE/SRP 1/2021 foi elaborado ainda em fevereiro de 2021 e previu, expressamente, obediência à Lei 8.666/1993 (Peça 12, p. 93-116) ;
e) ainda que se pudesse admitir a aplicabilidade por analogia da nova lei à licitação em comento, deve-se ressaltar que a Lei 14.133/2021, em seu art. 24, 4º, previu a obrigatoriedade de se exigir Programa de Integridade apenas nas contratações de obras, serviços e fornecimentos de grande vulto, assim consideradas aquelas superiores a R$ 200.000.000,00 (duzentos milhões de reais) . Ademais, a nova lei prescreve que o Programa de Integridade somente deve ser exigido do licitante vencedor e num prazo de seis meses após a celebração do contrato;
f) no caso em exame, a exigência foi de que tal programa fosse apresentado juntamente com a documentação de habilitação e, por consequência, por todos os licitantes (não apenas o vencedor) , sem conceder-lhes qualquer prazo para a implantação do programa após vencida a licitação e incidindo sobre contratação cujo valor estimado (R$ 7.975.738,80) era muito inferior ao que a lei estabelece como sendo de grande vulto;
g) também não merece prosperar o argumento de que a exigência do Programa de Integridade não conflita com os princípios gerais das licitações públicas, nem a alegação de que a ANAC e a própria CTA possuem programas de integridade, uma vez que, como visto acima, a lista de documentos passíveis de serem exigidos dos interessados na etapa de habilitação é exaustiva, não podendo, em consequência, ser extrapolada, sob pena de restringir indevidamente a competitividade do certame;
h) nenhuma das normas aduzidas nas manifestações em análise (Lei 13.460/2017, Decreto 9.203/2017 e Portaria CGU 1.089/2018) preveem a possibilidade de tal exigência como critério de habilitação em licitações públicas.
7.	A unidade técnica registra que, diante dessa irregularidade, a providência natural seria declarar a nulidade do edital da licitação e de todos os atos subsequentes. Não obstante, verifica que a cláusula indevida não chegou a restringir, de fato, a competitividade do pregão em análise. Cinco empresas apresentaram propostas na licitação, número que pode ser considerado razoável, dada a natureza a do objeto. A empresa que se classificou em primeiro lugar, Cleiton Táxi Aéreo, foi inabilitada devido a razões meramente procedimentais, por ter apresentado o Programa de Integridade em momento inoportuno, conforme avaliação do pregoeiro, e não porque não possuía o documento. As demais empresas inabilitadas e que não apresentaram o documento deixaram de apresentar também outros documentos exigidos no edital, não tendo sido a falta do programa de integridade fator decisivo para a sua inabilitação.
8.	Busca demonstrar que a exigência do Programa de Integridade, por si só, não restringiu a competitividade do certame, visto que, mesmo diante dessa exigência, o pregão contou com um número razoável de licitantes e a empresa que apresentou a melhor proposta cumpria o requisito de habilitação exigido de maneira irregular. Assim, considerando que a exigência indevida do Programa de Integridade como critério de habilitação não chegou a restringir, de fato, a competitividade do certame, entende não ser necessário que o Tribunal determine a anulação do edital do PR/SRP 1/2021.
9.	No que tange ao excesso de rigor formal no exame das propostas dos licitantes, em decorrência da inabilitação da empresa Cleiton Táxi Aéreo, em sede de apreciação de recurso, por não ter apresentado, tempestivamente, o Programa de Integridade exigido pelo item 9.11.7 do edital, mesmo tendo o pregoeiro reconhecido que a empresa possuí ao referido Programa, o que fora constatado pela equipe da 12ª RM por ocasião da inspeção técnica prevista no item 9.11.8 do edital, concluiu, após a análise dos argumentos apresentados, que o excesso de formalismo foi agravado pelo fato de o único fundamento considerado pelo pregoeiro para inabilitar a empresa que apresentou o menor preço no certame ter sido justamente seu entendimento acerca do item 9.11.7 do edital que continha exigência indevida que, embora não tenha, de fato, restringido a competividade no caso concreto, não possuía amparo legal.
10.	Registra que as manifestações recebidas tanto da Unidade Jurisdicionada como da sociedade empresária são no sentido de que a Empresa Cleiton Táxi Aéreo apresentou o Programa de Integridade intempestivamente, isto é, quando da realização da inspeção técnica prevista no item 9.1.18 do edital, e não no momento da apresentação dos documentos de habilitação, conforme exigido no item 9.11.7 do edital e que essa foi a mesma justificativa dada pelo pregoeiro para julgar improcedente o recurso apresentado pela CTA contra sua inabilitação.
11.	Assim, entende que a decisão do pregoeiro de 25/5/2021, adotada em sede de recurso, de inabilitar a empresa Cleiton Táxi Aéreo foi ilegal, por excesso de rigor formal e por se basear em exigência de habilitação que extrapola o rol exaustivo previsto na legislação, afrontando os art. 27 e 43, §3º da Lei 8.666/1993, os arts. 8º, inciso XII, alínea h; 17, inciso VI; e 47 do Decreto 10.024/2019, assim como a jurisprudência do Tribunal (Acórdão 2302/2012-TCU-Plenário, Acórdão 1170/2013-TCU-Plenário e Acórdão 1211/2021-TCU-Plenário) .
12.	Dessa forma, propõe que o Tribunal determine à 12ª RM que adote providências com vistas a anular a referida decisão e todos os atos subsequentes e diretamente dependentes da inabilitação da mencionada empresa, inclusive o Contrato 14/2021 e a Ata de Registro de Preços.
13.	Adicionalmente, propõe o retorno do processamento da licitação ao estágio em que o certame se encontrava, e, excepcionalmente, admitindo a continuidade da prestação dos serviços e pagamento à Manaus Aerotáxi, por reconhecimento de dívida, até que a nova contratação decorrente do certame seja ultimada.
14.	A Selog defende que o retorno de fase deve ser condicionado à existência de expectativa concreta de manutenção da proposta mais vantajosa obtida no certame, razão pela qual será propõe que a 12ª RM consulte previamente as licitantes sobre o tema. Isso porque, segundo o item 6.9 do edital do PE/SRP 1/2021, o prazo de validade das propostas não será inferior a noventas dias, a contar da data da sua apresentação (Peça 4, p. 5) . Considerando que as propostas foram apresentadas em 15/4/2021 (Peça 6, p. 1) , verifica que seu prazo de validade já está expirado, ou seja, existe o risco de as empresas não manterem suas propostas originais, fazendo com que o retorno de fase não seja benéfico ao interesse público.
15.	Acrescenta que, caso haja sinalização de não manutenção dos preços, especialmente por parte da melhor colocada no certame, propõe que a 12ª RM anule o pregão totalmente e, excepcionalmente, caso necessário, promova contratação emergencial, a qual deverá ser mantida apenas até que novo certame para a contratação do objeto seja ultimado, utilizando como parâmetros para a avaliação do valor de referência do contrato emergencial as propostas obtidas do PE/SRP 1/2021, corrigidas pelos índices de mercado.
16.	Sobre o possível prejuízo ao Erário aventado na instrução inicial, no valor de R$ 880.800,00, correspondente à diferença entre as propostas finais das empresas Manaus Aerotáxi (R$ 7.698.800,00) e da própria CTA (R$ 6.818.000,00) , a Selog apresenta, na Tabela 1, os pagamentos já efetuados à empresa Manaus Aerotáxi Participações Ltda. sob o amparo do Contrato 14/2021, segundo informado pela 12ª RM em sua manifestação (p. 32, p. 11-14) , assinalando que o montante já pago corresponde a apenas 8,77% do valor total do contrato (R$ 7.698.800,00) , tendo transcorrido praticamente a metade do período de vigência do feito (de 14/6/2021 a 14/6/2022, conforme extrato à Peça 11) .
17.	Assim, considerando que os pagamentos se referem a serviços efetivamente prestados e que o valor do contrato, embora superior à melhor proposta, é inferior ao valor estimado pela Administração (R$ 7.975.738,80) , entende que não restou configurado o dano ao Erário passível de responsabilização. Ademais, verificou que a proposta de menor preço (R$ 6.818.000,00) é 11,44% inferior ao da proposta homologada (R$ 7.698.800,00) e que, aplicando essa diferença percentual aos pagamentos já efetuados (R$ 675.385,29) , chega ao valor de R$ 598.116,19, montante que corresponde, portanto, ao que teria sido pago pelos serviços já consumidos caso o contrato tivesse sido firmado com a CTA. A diferença entre o que foi efetivamente pago e o que deveria ter sido sob as condições da melhor proposta é de R$ 77.629,10, valor dentro do limite em que fica dispensada a instauração de tomada de contas especial estabelecido no art. 6º, inciso I, da IN TCU 71/2012.
18.	Sobre as adesões já apresentadas e autorizadas à Ata de Registro de Preços decorrente do PE/SRP 1/2021, a 12ª RM informou que foram apenas duas UG não participantes, quais sejam: Estado do Amazonas - Instituto de Desenvolvimento Agropecuário, UASG 450705 e Estado do Amazonas - Secretaria de Estado da Assistência Social, UASG 453585 (peça 32, p. 14) , duas entidades do governo estadual não jurisdicionadas ao TCU, razão pela qual entende-se não ser necessário propor providência adicional além das já aventadas, sem prejuízo de encaminhar cópia da presente instrução à 12ª RM para que promova, em processo próprio, a identificação dos responsáveis, com vistas ao ressarcimento dos prejuízos aos cofres públicos, observado o contraditório e a ampla defesa da Manaus Aerotáxi.
19.	No que se refere à inabilitação de licitantes reafirma que foram irregulares a inabilitação ds empresas Rico Táxi Aéreo e Amazonaves Táxi Aéreo, classificadas em 2º e 3º lugar no certame, pois foi usado argumento genérico de que teriam deixado de "atender na íntegra o edital", sem a devida motivação do ato administrativo e, ainda, porque não foi dada oportunidade para as empresas mencionadas, nem para a Rima Aviação, classificada em 4º lugar, terem suas propostas comerciais finais analisadas antes da habilitação
20.	A Selog registra, também, que os fundamentos de inabilitação apresentados pela UJ em sua manifestação não foram aduzidos pelo pregoeiro em nenhum momento, e sim pela própria Manaus Aerotáxi no recurso que apresentou contra a habilitação da CTA e das demais licitantes. Ao apreciar o referido recurso, o pregoeiro se manifestou expressamente apenas sobre os fundamentos de impugnação da habilitação da CTA, mas nada disse sobre as falhas apontadas na documentação das demais licitantes.
21.	A Selog argumenta que o TCU já vinha decidindo, ainda na época de utilização do pregão presencial, que não há previsão legal para que sejam examinados, na fase de aceitação de propostas do pregão, outros aspectos que não aqueles relacionados ao conteúdo do envelope da proposta comercial, sendo, portanto, indevida a inabilitação de licitante antes da abertura do envelope contendo a documentação de habilitação (Acórdão 7724/2011-TCU-Segunda Câmara, de minha relatoria) .
22.	Ante o que expõe, a Selog propõe conhecer da Representação, considera-la  procedente, revogar a medida cautelar adotada, determinar ao Comando da 12ª Região Militar, que, no prazo de 30 dias, adote providências para anulação da decisão do pregoeiro que inabilitou, pelo não atendimento ao item 9.11.7 do edital, a empresa Cleiton Táxi Aéreo, tendo em vista que o ato em questão foi praticado com excesso de rigor formal e se baseou em exigência de habilitação que extrapola o rol exaustivo previsto na legislação em vigor.
23.	Propõe, também que seja anulada a decisão do pregoeiro que inabilitou as licitantes classificadas nos 2º, 3º e 4º lugares no âmbito do PE/SRP 1/2021, tendo em vista que o ato em questão foi praticado sem a devida motivação e antes da abertura das propostas comerciais das respectivas empresas, e que sejam anulados todos os atos subsequentes e diretamente dependentes das inabilitações referenciadas, retornando o processamento da licitação ao estágio em que o certame se encontrava, mantendo-se, excepcionalmente, os efeitos do Contrato 14/2021 até que nova contratação no âmbito do PE/SRP 1/2021 seja efetivada, em observância ao art. 21, parágrafo único do Decreto-Lei 4.657/1942, desde que, consultadas as licitantes, exista expectativa concreta de manutenção da proposta mais vantajosa obtida no certame.
24.	Sugere, ainda, que, caso não haja sinalização de manutenção das propostas originais, especialmente por parte da melhor colocada no certame, que seja anulado o PE/SRP 1/2021 e, excepcionalmente, seja realizada  contratação emergencial para atender às eventuais necessidades do serviço, a qual deverá ser mantida apenas até que novo certame para a contratação do objeto seja ultimado, utilizando como parâmetros para a avaliação do valor de referência do contrato emergencial as propostas obtidas do PE/SRP 1/2021, corrigidas pelos índices de mercado e encaminhada cópia presente instrução à empresa Manaus Aerotáxi Participações Ltda. e ao Comando da 12ª Região Militar, para conhecimento e adoção das providências necessárias à identificação dos responsáveis e ao ressarcimento dos eventuais prejuízos aos cofres públicos decorrentes das ilegalidades observadas no curso do certame.
25.	De fato, a análise da documentação do pregão demonstra que as empresas Rico e Amazonaves, classificadas respectivamente em 2º e 3º lugar no certame, foram inabilitadas sob o argumento genérico de que teriam deixado de "atender na íntegra o edital" (Peça 7, p. 2) , sem a apresentação dos pressupostos que fundamentaram a decisão, em violação ao princípio da motivação e à jurisprudência do TCU, segundo a qual, em pregão, é necessária a motivação das decisões que desclassifiquem propostas, inabilitem licitantes ou julguem recursos, com nível de detalhamento suficiente para a plena compreensão pelos interessados, em observância ao princípio da motivação (Acórdão 1188/2011-TCU-Plenário, Relator Ministro Augusto Sherman) .
26.	Além disso, verifica-se que não foi dada oportunidade para as empresas mencionadas, nem para a Rima Aviação, classificada em 4º lugar, terem suas propostas comerciais finais analisadas antes da habilitação. Conforme se extrai da ata complementar do pregão (Peça 7) , as empresas classificadas em 2º (Rico) , 3º (Amazonaves) e 4º lugar (Rima) não foram convocadas para apresentar a proposta comercial final, após a fase de lances, tendo sido sumariamente inabilitadas.
27.	Inicialmente, depreendo que a Representação pode ser conhecida por este Tribunal, por preencher os requisitos de admissibilidade previstos no art. 113, § 1º, da Lei 8.666/1993, c/c o art. 237, inciso VI e parágrafo único, do Regimento Interno/TCU, e no art. 103, § 1º, da Resolução - TCU 259/2014.
28.	Quanto ao mérito, concordo com o exame empreendido pela unidade instrutora, cujos fundamentos por percucientes incorpora às minhas razões de decidir, sem prejuízo das considerações aduzidas na sequência.
29.	Realizadas as diligências e oitivas determinadas, verifico que a análise de seu resultado aponta para a existência da irregularidade representada. O exame da documentação do pregão demonstra que as empresas Rico e Amazonaves, classificadas respectivamente em 2º e 3º lugar no certame, foram inabilitadas sob o argumento genérico de que teriam deixado de "atender na íntegra o edital" (Peça 7, p. 2) , sem a apresentação dos pressupostos que fundamentaram a decisão, em violação ao princípio da motivação e à jurisprudência do TCU.
30.	Além disso, não foi dada oportunidade para as empresas mencionadas, nem para a Rima Aviação, classificada em 4º lugar, terem suas propostas comerciais finais analisadas antes da habilitação. Conforme se extrai da ata complementar do pregão (Peça 7) , as empresas classificadas em 2º (Rico) , 3º (Amazonaves) e 4º lugar (Rima) não foram convocadas para apresentar a proposta comercial final, após a fase de lances, tendo sido sumariamente inabilitadas.
31.	O item do edital considerado descumprido seria o 9.11.7, que exigia a apresentação de Programa de Integridade como critério de habilitação para as empresas participantes, item que não encontra amparo na Lei 8.666/1993, que estabelece um rol taxativo de documentos de habilitação (arts. 27 a 31) e na Lei 12.846/2013 utilizada como referência para a inclusão do critério, dado que não decorre dessa lei a possibilidade de se exigir o referido Programa de Integridade nos processos de licitação.
32.	Aliás, como bem ressaltou a Selog, ainda que se pudesse admitir a aplicabilidade por analogia da nova lei à licitação, Lei 14.133/2021, essa norma, em seu art. 24, 4º, previu a obrigatoriedade de se exigir Programa de Integridade apenas nas contratações de obras, serviços e fornecimentos de grande vulto, assim consideradas aquelas superiores a R$ 200.000.000,00 (duzentos milhões de reais) , sendo, ainda, concedido ao licitante vencedor prazo de seis meses após a celebração do contrato para apresentação do Programa.
33.	Ressalto, ainda, que nenhuma das normas aduzidas nas manifestações (Lei 13.460/2017, Decreto 9.203/2017 e Portaria CGU 1.089/2018) preveem a possibilidade de tal exigência como critério de habilitação em licitações públicas.
34.	Sobre o possível prejuízo ao Erário aventado na instrução inicial, concordo com a instrução de que não se configurou dano passível de responsabilização.
35.	Considerando a apreciação, nessa oportunidade, do mérito da Representação, entendo adequada a proposta de revogação da medida cautelar adotada concedida por meio do Despacho de Peça 16 e referendada pelo Acórdão 2695/2021-TCU-Plenário.
36.	Diante do exposto, os elementos constantes dos autos permitem, desde já, a avaliação quanto ao mérito da presente representação como procedente
37.	Acolho por adequadas as propostas apresentas pela unidade técnica de revogar a medida cautelar, determinar ao Comando da 12ª Região Militar a adoção de providências com vista a anulação de atos do pregoeiro e dos demais atos subsequentes diretamente dependentes das inabilitações, retornar o processamento ao estágio em que o certame se encontrava,  aferir a possibilidade e vantajosidade da continuidade da licitação e, nesse caso,  manter, excepcionalmente, os efeitos do contrato até que nova contratação. Em caso de anulação do certame, realizar, excepcionalmente, contratação emergencial para atender às eventuais necessidades do serviço, utilizando como parâmetros para a avaliação do valor de referência do contrato emergencial as propostas obtidas do PE/SRP 1/2021, corrigidas pelos índices de mercado.
38.	Adotar, por pertinentes, as demais medidas propostas na instrução à Peça 37.
	Com essas considerações, VOTO para que o Tribunal aprove a minuta de acórdão que ora submeto à apreciação deste Colegiado.
TCU, Sala das Sessões, em 22 de junho de 2022.
AROLDO CEDRAZ
Relator